---
title: "ANÁLISE DESCRITIVA DE DADOS - RESULTADOS DO SAEB (ANEB - PROVA BRASIL) - 2017"
author: "Bruno Gondim Toledo"
date: "`r format(Sys.time(), '%d %B, %Y')`"
email: '150167636@aluno.unb.br'
organization: 'Universidade de Brasília'
url: 'https://github.com/penasta/Analise_SAEB'
output:
  pdf_document:
  number_sections: true

header-includes:
  - \usepackage{titling}
  - \pretitle{\begin{center}
    \includegraphics[width=2in,height=2in]{logo.jpg}\LARGE\\}
  - \posttitle{\end{center}}
---

```{r setup, include=FALSE}

library(readr)
library(tidyverse)
library(RColorBrewer)
library(viridis)  
library(e1071)
library(psych)
library(pastecs)
library(knitr)

amostra <- read_csv("Banco/amostra_150167636.csv")

amostra <- amostra %>%
  mutate_if(sapply(amostra, is.character), as.factor)
amostra$ANO <- factor(amostra$ANO)
amostra$MUNICIPIO <- factor(amostra$MUNICIPIO)

amostra$COMPUTADOR <- factor(amostra$COMPUTADOR,levels = c("Não tem", "Sim, um", "Sim, dois","Sim, três","quatro ou mais"))

amostra$ESC_MAE <- factor(amostra$ESC_MAE,levels = c("Nunca estudou",
"Não completou a 4.ª série/5.º ano do Ensino Fundamental ",
"Completou a 4.ª série/5.º ano, mas não completou a 8.ª série/9.º ano do Ensino Fundamental",
"Completou a 8.ª série/9.º ano do Ensino Fundamental, mas não completou o Ensino Médio",
"Completou o Ensino Médio, mas não completou a Faculdade",
"Completou a Faculdade","Não sei"))

amostra$ESC_PAI <- factor(amostra$ESC_PAI,levels = c("Nunca estudou",
"Não completou a 4.ª série/5.º ano do Ensino Fundamental ",
"Completou a 4.ª série/5.º ano, mas não completou a 8.ª série/9.º ano do Ensino Fundamental",
"Completou a 8.ª série/9.º ano do Ensino Fundamental, mas não completou o Ensino Médio",
"Completou o Ensino Médio, mas não completou a Faculdade",
"Completou a Faculdade","Não sei"))

```

\newpage

# 1. Comente sobre a coleta de dados do SAEB: população alvo, população acessível, características levantadas, método de coleta (no máximo 10 linhas).

O SAEB é realizado de dois em dois anos por amostragem de alunos, através da Avaliação Nacional da Educação Básica (Aneb) (pesquisa amostral aplicada para os alunos do 3º ao 5º ano do Ensino Fundamental e Ensino Médio, da rede pública e particular) e a Avaliação Nacional do Rendimento Escolar (Anresc) (pesquisa censitária aplicada apenas na rede pública, em alunos do 5º e 9º ano do Ensino Fundamental.)
produz informações a respeito da realidade educacional por regiões brasileiras

Fonte: [Wikipedia](https://pt.wikipedia.org/wiki/Sistema_Nacional_de_Avaliação_da_Educação_Básica)

# 2. Liste as variáveis disponibilizadas na amostra que você recebeu (com seu número de matrícula) e classifique-as segundo o tipo.

ANO: Variável qualitativa nominal

REGIAO: Variável qualitativa nominal

UF: Variável qualitativa nominal

MUNICIPIO: Variável qualitativa nominal

AREA: Variável qualitativa nominal

LOCALIZACAO: Variável qualitativa nominal

DEPENDENCIA_ADM : Variável qualitativa nominal

NOTA_LP: Variável quantitativa discreta

NOTA_MT: Variável quantitativa discreta

SEXO: Variável qualitativa nominal

RACA_COR: Variável qualitativa nominal

Ano de nascimento: Variável qualitativa ordinal

COMPUTADOR: Variável qualitativa ordinal

ESC_MAE: Variável qualitativa ordinal

ESC_PAI: Variável qualitativa ordinal

USO_TEMPO_TELAS: Variável qualitativa ordinal

AFAZERES_DOM: Variável qualitativa ordinal

TRABALHO: Variável qualitativa nominal

Perspectivas: Variável qualitativa nominal

\centering
\newpage

# 3. Escolha CINCO variáveis categóricas e apresente-as em forma tabular e gráfica. Comente os resultados.

COMPUTADOR        
```{r, echo=FALSE}
ggplot(amostra,aes(COMPUTADOR)) + 
  geom_bar(na.rm=T)+ 
  scale_x_discrete(na.translate = FALSE)+ 
  ggtitle("Tem computador em casa?") +
  xlab("") +
  ylab("")
kable(table(amostra$COMPUTADOR),
      col.names=c("Tem computador em casa?","Frequência"))
```
\newpage
PERSPECTIVAS        
```{r, echo=FALSE}
ggplot(amostra,aes(PERSPECTIVAS)) +
  geom_bar(na.rm=T)+
  scale_x_discrete(na.translate = FALSE)+ 
  ggtitle("Perspectivas futuras") +
  xlab("") +
  ylab("")
kable(table(amostra$PERSPECTIVAS),
      col.names=c("Perspectivas futuras","Frequência"))
```
\newpage
ESC_MAE         
```{r, echo=FALSE}
ggplot(amostra,aes(ESC_MAE)) +
  geom_bar(na.rm=T)+
  scale_x_discrete(na.translate = FALSE)+ 
  ggtitle("Escolaridade da mãe") +
  xlab("") +
  ylab("")
kable(table(amostra$ESC_MAE),
      col.names=c("Escolaridade da mãe","Frequência"))
```
\newpage
ESC_PAI        
```{r, echo=FALSE}
ggplot(amostra,aes(ESC_PAI)) +
  geom_bar(na.rm=T)+
  scale_x_discrete(na.translate = FALSE)+ 
  ggtitle("Escolaridade do pai") +
  xlab("") +
  ylab("")
kable(table(amostra$ESC_PAI),
      col.names=c("Escolaridade do pai","Frequência"))
```
\newpage
AFAZERES_DOM         
```{r, echo=FALSE}
ggplot(amostra,aes(AFAZERES_DOM)) +
  geom_bar(na.rm=T)+
  scale_x_discrete(na.translate = FALSE)+ 
  ggtitle("Tempo gasto fazendo trabalhos domésticos") +
  xlab("") +
  ylab("")
kable(table(amostra$AFAZERES_DOM),
      col.names=c("Tempo gasto fazendo trabalhos domésticos","Frequência"))
```

\newpage

# 4. Para as variáveis quantitativas NOTA_LP e NOTA_MT apresente:

``` {r, include=FALSE}

lp1 <- amostra$NOTA_LP[amostra$NOTA_LP<200]
lp2 <- amostra$NOTA_LP[amostra$NOTA_LP>200&amostra$NOTA_LP<250]
lp3 <- amostra$NOTA_LP[amostra$NOTA_LP>250&amostra$NOTA_LP<300]
lp4 <- amostra$NOTA_LP[amostra$NOTA_LP>300&amostra$NOTA_LP<350]
lp5 <- amostra$NOTA_LP[amostra$NOTA_LP>350]

t <- data.frame(length(lp1),length(lp2),length(lp3),length(lp4),length(lp5))

mt1 <- amostra$NOTA_MT[amostra$NOTA_MT<200]
mt2 <- amostra$NOTA_MT[amostra$NOTA_MT>200&amostra$NOTA_MT<250]
mt3 <- amostra$NOTA_MT[amostra$NOTA_MT>250&amostra$NOTA_MT<300]
mt4 <- amostra$NOTA_MT[amostra$NOTA_MT>300&amostra$NOTA_MT<350]
mt5 <- amostra$NOTA_MT[amostra$NOTA_MT>350]

t2 <- data.frame(length(mt1),length(mt2),length(mt3),length(mt4),length(mt5))
t2

colnames(t) <- c("Até 200","200 a 250","250 a 300","300 a 350","350 ou mais")
colnames(t2) <- c("Até 200","200 a 250","250 a 300","300 a 350","350 ou mais")

freq <- rbind(t,t2)
rownames(freq) <- c("Notas em língua portuguesa","Notas em matemática")

rm(t,t2,lp1,lp2,lp3,lp4,lp5,mt1,mt2,mt3,mt4,mt5)

```

## Distribuição de frequências, com intervalos de classe

``` {r,echo=FALSE}
kable(freq)
```

## Histograma

```{r,echo=FALSE}

hist(amostra$NOTA_LP,
     main = "Histograma - Notas em língua portuguesa",
     xlab = "", 
     ylab = "")

hist(amostra$NOTA_MT,
     main = "Histograma - Notas em matemática",
     xlab = "", 
     ylab = "")

```
\newpage

## Medidas de posição, variabilidade, assimetria e curtose.

```{r,include=FALSE}
m1 <- quantile(amostra$NOTA_LP)
m1 <-as.data.frame(m1)
m2 <- mean(amostra$NOTA_LP)
m3 <- median(amostra$NOTA_LP)
m4 <- sd(amostra$NOTA_LP)
m5 <- max(amostra$NOTA_LP)-min(amostra$NOTA_LP)
m6 <- sum(abs(amostra$NOTA_LP-mean(amostra$NOTA_LP)))/length(amostra$NOTA_LP)
m7 <- IQR(amostra$NOTA_LP)
m8 <- skewness(amostra$NOTA_LP)
m9 <- kurtosis(amostra$NOTA_LP)
mlp <- rbind(m1,m2,m3,m4,m5,m6,m7,m8,m9)
colnames(mlp) <- "Valores"
rownames(mlp) <- c("Menor valor","Primeiro quartil","Segundo quartil","Terceiro quartil","Maior valor",
                   "Média","Mediana","Desvio padrão","Amplitude","Desvio absoluto",
                   "Amplitude interquartílica","Assimetria","Curtose")
mlp <- t(mlp)
mlp <-as.data.frame(mlp)
rm(m1,m2,m3,m4,m5,m6,m7,m8,m9)
m1 <- quantile(amostra$NOTA_MT)
m1 <-as.data.frame(m1)
m2 <- mean(amostra$NOTA_MT)
m3 <- median(amostra$NOTA_MT)
m4 <- sd(amostra$NOTA_MT)
m5 <- max(amostra$NOTA_MT)-min(amostra$NOTA_MT)
m6 <- sum(abs(amostra$NOTA_MT-mean(amostra$NOTA_MT)))/length(amostra$NOTA_MT)
m7 <- IQR(amostra$NOTA_MT)
m8 <- skewness(amostra$NOTA_MT)
m9 <- kurtosis(amostra$NOTA_MT)
mmt <- rbind(m1,m2,m3,m4,m5,m6,m7,m8,m9)
colnames(mmt) <- "Valores"
rownames(mmt) <- c("Menor valor","Primeiro quartil","Segundo quartil","Terceiro quartil","Maior valor",
                   "Média","Mediana","Desvio padrão","Amplitude","Desvio absoluto",
                   "Amplitude interquartílica","Assimetria","Curtose")
mmt <- t(mmt)
mmt <-as.data.frame(mmt)
rm(m1,m2,m3,m4,m5,m6,m7,m8,m9)
```

### Variável NOTA_LP
```{r,echo=FALSE}
kable(t(mlp))
```
### Variável NOTA_MT
```{r,echo=FALSE}
kable(t(mmt))
```
\newpage
## Box-plot

```{r,echo=FALSE}
boxplot(amostra$NOTA_MT,amostra$NOTA_LP, 
        names=c("Notas matemática","Notas português"),
        xlab="",ylab="",
        main = "Box-plot das notas em matemática e língua portuguesa")
```

## Análise dos resultados, incluindo comentários sobre normalidade (não é para fazer testes de hipóteses).
