---
title: "ANÁLISE DESCRITIVA DE DADOS - RESULTADOS DO SAEB (ANEB - PROVA BRASIL) - 2017"
author: "Bruno Gondim Toledo"
date: '2022-07-01'
output: pdf_document
---

```{r setup, include=FALSE}

library(readr)
library(tidyverse)
library(RColorBrewer)
library(viridis)  
library(e1071)
library(psych)
library(pastecs)
library(knitr)

amostra <- read_csv("Banco/amostra_150167636.csv")

# summary(amostra$NOTA_LP)
# str(amostra)

amostra <- amostra %>%
  mutate_if(sapply(amostra, is.character), as.factor)
amostra$ANO <- factor(amostra$ANO)
amostra$MUNICIPIO <- factor(amostra$MUNICIPIO)

amostra$COMPUTADOR <- factor(amostra$COMPUTADOR,levels = c("Não tem", "Sim, um", "Sim, dois","Sim, três","quatro ou mais"))

amostra$ESC_MAE <- factor(amostra$ESC_MAE,levels = c("Nunca estudou",
"Não completou a 4.ª série/5.º ano do Ensino Fundamental ",
"Completou a 4.ª série/5.º ano, mas não completou a 8.ª série/9.º ano do Ensino Fundamental",
"Completou a 8.ª série/9.º ano do Ensino Fundamental, mas não completou o Ensino Médio",
"Completou o Ensino Médio, mas não completou a Faculdade",
"Completou a Faculdade","Não sei"))

amostra$ESC_PAI <- factor(amostra$ESC_PAI,levels = c("Nunca estudou",
"Não completou a 4.ª série/5.º ano do Ensino Fundamental ",
"Completou a 4.ª série/5.º ano, mas não completou a 8.ª série/9.º ano do Ensino Fundamental",
"Completou a 8.ª série/9.º ano do Ensino Fundamental, mas não completou o Ensino Médio",
"Completou o Ensino Médio, mas não completou a Faculdade",
"Completou a Faculdade","Não sei"))

amostra$COMPUTADOR <- factor(amostra$COMPUTADOR,levels = c("Não faço trabalhos domésticos",
"Menos de 1 hora", "Entre 1 e 2 horas","Mais de 2 horas, até 3 horas","Mais de 3 horas"))

```



1. Comente sobre a coleta de dados do SAEB: população alvo, população acessível, características levantadas, método de coleta (no máximo 10 linhas).



2. Liste as variáveis disponibilizadas na amostra que você recebeu (com seu número de matrícula) e classifique-as segundo o tipo.

ANO: ano de realização do SAEB [Variável qualitativa nominal]

REGIAO: Região de localização da escola do estudante (1-Norte, 2-Nordeste, 3-Sudeste, 4-Sul, 5-Centro-Oeste) [Variável qualitativa nominal]

UF: Unidade da Federação de localização da escola do estudante [Variável qualitativa nominal]

MUNICIPIO: Município de localização da escola do estudante [Variável qualitativa nominal]

AREA: Área de localização da escola do estudante (1-capital ou 2- interior) [Variável qualitativa nominal]

LOCALIZACAO: Localização da escola do estudante(1-urbana ou 2-rural) [Variável qualitativa nominal]

DEPENDENCIA_ADM : Categoria administrativa da escola do estudante (1-Federal, 2-Estadual, 3-Municipal, 4-Privada) [Variável qualitativa nominal]

NOTA_LP: Proficiência em Língua Portuguesa transformada na escala única do SAEB, com média = 250, desvio = 50 (do SAEB/97) [Variável quantitativa discreta]

NOTA_MT: Proficiência do aluno em Matemática transformada na escala única do SAEB, com média = 250, desvio = 50 (do SAEB/97) [Variável quantitativa discreta]

SEXO: Sexo do estudante (A-Masculino, B-Feminino) [Variável qualitativa nominal]

RACA_COR: Raça/cor do estudante (A-Branca, B-Preta, C-Parda, D-Amarela, E-Indígena, F-Não quero declarar) [Variável qualitativa nominal]

Ano de nascimento:  ano de nascimento (1998 ou antes - agrupado) [Variável qualitativa ordinal]

COMPUTADOR: Tem computador em casa? (Não tem, Sim, um, Sim, dois, Sim, três, Sim, quatro ou mais) [Variável qualitativa ordinal]


ESC_MAE:  categorias de escolaridade [Variável qualitativa ordinal]
ESC_PAI: categorias de escolaridade [Variável qualitativa ordinal]

USO_TEMPO_TELAS: Tempo gasto assistindo à TV, navegando na internet ou jogando jogos eletrônicos em dias de aula (Menos de 1 hora, Entre 1 e 2 horas, Mais de 2 horas, até 3 horas, Mais de 3 horas, Não vejo TV, não navego na internet e não jogo jogos eletrônicos) [Variável qualitativa ordinal]

AFAZERES_DOM:  Tempo gasto fazendo trabalhos domésticos (ex.: lavando louça, limpando o quintal etc.) em dias de aula (Menos de 1 hora, Entre 1 e 2 horas, Mais de 2 horas, até 3 horas, Mais de 3 horas, Não faço trabalhos domésticos) [Variável qualitativa ordinal]

TRABALHO: Se trabalha (Sim, Não) [Variável qualitativa nominal]

Perspectivas: Perspectivas futuras [Variável qualitativa nominal]



3. Escolha CINCO variáveis categóricas e apresente-as em forma tabular e gráfica. Comente os resultados.

PERSPECTIVAS        
```{r, echo=FALSE}
kable(table(amostra$PERSPECTIVAS),
      col.names=c("Perspectivas futuras","Frequência"))
```

ESC_MAE         
```{r, echo=FALSE}
kable(table(amostra$ESC_MAE),
      col.names=c("Escolaridade da mãe","Frequência"))
```

ESC_PAI        
```{r, echo=FALSE}
kable(table(amostra$ESC_PAI),
      col.names=c("Escolaridade do pai","Frequência"))
```

AFAZERES_DOM         
```{r, echo=FALSE}
kable(table(amostra$AFAZERES_DOM),
      col.names=c("Tempo gasto fazendo trabalhos domésticos","Frequência"))
```

TRABALHO
```{r, echo=FALSE}
kable(table(amostra$TRABALHO),
      col.names=c("Se trabalha","Frequência"))
```



4. Para as variáveis quantitativas NOTA_LP e NOTA_MT apresente:

Distribuição de frequências, com intervalos de classe
Histograma
Medidas de posição, variabilidade, assimetria e curtose.
Box-plot
Análise dos resultados, incluindo comentários sobre normalidade (não é para fazer testes de hipóteses).
