---
title: "Untitled"
author: "Bruno"
date: '2022-07-01'
output: pdf_document
---

```{r setup, include=FALSE}
knitr::opts_chunk$set(echo = TRUE)
```

ANÁLISE DESCRITIVA DE DADOS - RESULTADOS DO SAEB (ANEB - PROVA BRASIL) - 2017

1. Comente sobre a coleta de dados do SAEB: população alvo, população acessível, características levantadas, método de coleta (no máximo 10 linhas).



2. Liste as variáveis disponibilizadas na amostra que você recebeu (com seu número de matrícula) e classifique-as segundo o tipo.

```{r }
str(amostra)
```

ANO: ano de realização do SAEB [Varável qualitativa nominal]

REGIAO: Região de localização da escola do estudante (1-Norte, 2-Nordeste, 3-Sudeste, 4-Sul, 5-Centro-Oeste) [Variável qualitativa nominal]

UF: Unidade da Federação de localização da escola do estudante [Variável qualitativa nominal]

MUNICIPIO: Município de localização da escola do estudante [Variável qualitativa nominal]

AREA: Área de localização da escola do estudante (1-capital ou 2- interior) [Variável qualitativa nominal]

LOCALIZACAO: Localização da escola do estudante(1-urbana ou 2-rural) [Variável qualitativa nominal]

DEPENDENCIA_ADM : Categoria administrativa da escola do estudante (1-Federal, 2-Estadual, 3-Municipal, 4-Privada) [Variável qualitativa nominal]

NOTA_LP: Proficiência em Língua Portuguesa transformada na escala única do SAEB, com média = 250, desvio = 50 (do SAEB/97) [Variável quantitativa discreta]

NOTA_MT: Proficiência do aluno em Matemática transformada na escala única do SAEB, com média = 250, desvio = 50 (do SAEB/97) [Variável quantitativa discreta]

SEXO: Sexo do estudante (A-Masculino, B-Feminino) [Variável qualitativa nominal]

RACA_COR: Raça/cor do estudante (A-Branca, B-Preta, C-Parda, D-Amarela, E-Indígena, F-Não quero declarar) [Variável qualitativa nominal]

Ano de nascimento:  ano de nascimento (1998 ou antes - agrupado) [Variável qualitativa ordinal]

COMPUTADOR: Tem computador em casa? (Não tem, Sim, um, Sim, dois, Sim, três, Sim, quatro ou mais) [Variável qualitativa ordinal]


ESC_MAE:  categorias de escolaridade [Variável qualitativa ordinal]
ESC_PAI: categorias de escolaridade [Variável qualitativa ordinal]

USO_TEMPO_TELAS: Tempo gasto assistindo à TV, navegando na internet ou jogando jogos eletrônicos em dias de aula (Menos de 1 hora, Entre 1 e 2 horas, Mais de 2 horas, até 3 horas, Mais de 3 horas, Não vejo TV, não navego na internet e não jogo jogos eletrônicos) [Variável qualitativa ordinal]

AFAZERES_DOM:  Tempo gasto fazendo trabalhos domésticos (ex.: lavando louça, limpando o quintal etc.) em dias de aula (Menos de 1 hora, Entre 1 e 2 horas, Mais de 2 horas, até 3 horas, Mais de 3 horas, Não faço trabalhos domésticos) [Variável qualitativa ordinal]

TRABALHO: Se trabalha (Sim, Não) [Variável qualitativa nominal]

Perspectivas: Perspectivas futuras [Variável qualitativa nominal]



3. Escolha CINCO variáveis categóricas e apresente-as em forma tabular e gráfica. Comente os resultados.

4. Para as variáveis quantitativas NOTA_LP e NOTA_MT apresente:

Distribuição de frequências, com intervalos de classe
Histograma
Medidas de posição, variabilidade, assimetria e curtose.
Box-plot
Análise dos resultados, incluindo comentários sobre normalidade (não é para fazer testes de hipóteses).
